臺灣高等法院臺中分院刑事判決　　　　95年度上訴字第2444號
上　訴　人　臺灣彰化地方法院檢察署檢察官
被　　　告　甲○○
上列上訴人因被告違反毒品危害防制條例案件，不服臺灣彰化地
方法院95年度訴字第1288號中華民國95年9月13日第一審判決（
起訴案號：臺灣彰化地方法院檢察署95年度毒偵字第2553號），
提起上訴，並經檢察官移送併辦（臺灣彰化地方法院檢察署95
年度毒偵字第3665、4027號），本院判決如下：
    主  文
原判決撤銷。
甲○○連續施用第一級毒品，累犯，處有期徒刑壹年貳月；扣案
之第一級毒品海洛因參包（合計淨重貳點壹肆公克）均沒收銷燬
之；海洛因包裝用之空包裝袋參只（總重壹點貳捌公克）均沒收
。又連續施用第二級毒品，累犯，處有期徒刑柒月。應執行有期
徒刑壹年柒月；扣案之第一級毒品海洛因參包（合計淨重貳點壹
肆公克）均沒收銷燬之；海洛因包裝用之空包裝袋參只（總重壹
點貳捌公克）均沒收。
    事  實
一、甲○○曾於民國八十九年間因施用第一、二級毒品案件，經
    依臺灣彰化地方法院八十九年度毒聲字第五四一七號裁定令
    入戒治處所施以強制戒治，經強制戒治期滿三月後，成效經
    評定為合格，再經臺灣彰化地方法院以九十年度毒聲字第一
    九二八號裁定停止戒治，所餘戒治期間，付保護管束，於九
    十年六月十一日停止戒治付保護管束，於九十年十二月十三
    日保護管束期滿未經撤銷視為強制戒治執行完畢。甲○○又
    因上開施用第一、二級毒品案件，經臺灣彰化地方法院各判
    處有期徒刑八月、七月，並定應執行刑為有期徒刑一年確定
    ；再於九十二年間因施用第一、二級毒品案件，經臺灣彰化
    地方法院各判處有期徒刑一年、九月，並定應執行刑為有期
    徒刑一年七月確定，而其入監接續執行上開案件後，於九十
    五年一月三日假釋出監，嗣於同年三月二十九日因假釋期滿
    未經撤銷而視為執行完畢。詎甲○○仍不知戒除毒癮，復基
    於施用第一級毒品海洛因之概括犯意，自九十五年四月底某
    日起至同年六月底某日止，在彰化縣福興鄉○○村○○道路
    旁或彰化縣溪湖鎮○○里○○○街十五號一樓等處所，以將
    海洛因摻入香菸內再點火吸食之方式，連續施用海洛因多次
    ；另基於施用第二級毒品甲基安非他命之概括犯意，自九十
    五年四月間某日起至同年六月十九日某日止，在同上處所，
    以將甲基安非他命置於玻璃吸食器內，再以火加熱吸食所產
    生煙霧之方式，連續施用甲基安非他命多次。嗣於九十五年
    六月二十一日下午五時三十分許，在彰化縣福興鄉○○村○
    ○道路旁為警查獲，並扣得其所有之海洛因三包（合計淨重
    二點一四公克，空包裝總重一點二八公克）；又於九十五年
    八月四日上午七時三十分許，在彰化縣溪湖鎮○○里○○○
    街十五號一樓為警查獲；復於九十五年九月八日晚上十時二
    十分許，在彰化縣福興鄉○○村○○路○段一三二巷二三號
    旁之產業道路為警查獲。
二、案經彰化縣警察局二林分局報告臺灣彰化地方法院檢察署檢
    察官偵查起訴及移送併辦。
    理  由
一、訊據被告甲○○對於上揭施用第一級毒品海洛因及第二級毒
    品甲基安非他命之犯行均坦承不諱，且其於九十五年六月二
    十一日為警查獲後，經警採集其尿液送驗，結果呈甲基安非
    他命及嗎啡陽性反應乙節，有詮昕科技股份有限公司出具之
    濫用藥物尿液檢驗報告一紙附卷可稽（見原審卷第二五頁）
    ，又扣案之白粉三包經送請鑑定結果，均含毒品海洛因成分
    （合計淨重二點一四公克，空包裝總重一點二八公克），亦
    有法務部調查局鑑定通知書一紙在卷為憑（見臺灣彰化地方
    法院檢察署九十五度毒偵字第二五五三號卷第六二頁），此
    外，復有扣案之海洛因三包可資佐證，足徵被告自白施用毒
    品與事實相符。又被告曾於八十九年間因施用第一、二級毒
    品案件，經依臺灣彰化地方法院八十九年度毒聲字第五四一
    七號裁定令入戒治處所施以強制戒治，經強制戒治期滿三月
    後，成效經評定為合格，再經臺灣彰化地方法院以九十年度
    毒聲字第一九二八號裁定停止戒治，所餘戒治期間，付保護
    管束，於九十年六月十一日停止戒治付保護管束，於九十年
    十二月十三日保護管束期滿未經撤銷視為強制戒治執行完畢
    ，有臺灣彰化地方法院檢察署刑案資料查註紀錄表、臺灣高
    等法院被告全國前案紀錄表各一份附卷可佐，被告於強制戒
    治執行完畢後，五年內再犯毒品危害防制條例第十條之罪，
    應予依法論科。綜上，本件事證明確，被告上揭施用第一級
    、第二級毒品之犯行，均堪認定。
二、按海洛因、甲基安非他命分別為毒品危害防制條例第二條第
    二項第一、二款所規定之第一、二級毒品，不得非法持有、
    施用，被告違反上開規定，非法持有進而施用海洛因、甲基
    安非他命，核被告所為，係犯毒品危害防制條例第十條第一
    項之施用第一級毒品罪及同條例第十條第二項之施用第二級
    毒品罪。至於被告非法持有第一、二級毒品之低度行為，已
    分別被其非法施用第一、二級毒品之高度行為所吸收，應不
    另論罪。被告行為後，刑法於九十四年二月二日修正公布，
    於九十五年七月一日施行，修正後之刑法業已刪除第五十六
    條連續犯之規定，則被告於修正刑法施行前之多次施用第一
    、二級毒品犯行，因行為後修正刑法業已刪除連續犯之規定
    ，此刪除雖非犯罪構成要件之變更，但顯已影響行為人刑罰
    之法律效果，自屬法律有變更（最高法院九十五年第八次刑
    事庭會議決議參照）。本件被告於舊法時期所犯之數次施用
    第一、二級毒品罪，依修正施行前刑法第五十六條之規定，
    應依連續犯論以一罪，並得加重其刑至二分之一；而依修正
    施行後之刑法，並無連續犯之規定，且依新法應各別多次論
    斷之結果（即數罪併罰），其刑度顯較修正前應依刑法第五
    十六條之規定以一連續施用第一、二級毒品罪為重，經比較
    新舊法結果，應適用較有利於被告之行為時法律即舊法論以
    連續犯。被告多次施用第一、二級毒品之犯行，時間緊接，
    方法相同，各觸犯構成要件相同之罪名，顯各係基於概括犯
    意為之，應各依修正前刑法第五十六條連續犯規定論以一罪
    ，並加重其刑。檢察官認被告於九十五年七月一日以前反覆
    施用毒品之犯行，應屬集合犯，係實質上一罪，尚有未合，
    附此敘明。被告所犯上開二罪間，犯意各別，犯罪構成要件
    不同，應予分論併罰。另前開犯罪事實，原起訴書所漏列部
    分，與上開已起訴論罪科刑部分有刑法修正前連續犯之裁判
    上一罪關係，為起訴效力所及，復分別經檢察官移送併辦，
    依審判不可分之原則，本院自得併予審理。另查，被告於九
    十年間因施用第一、二級毒品案件，經臺灣彰化地方法院各
    判處有期徒刑八月、七月，並定應執行刑為有期徒刑一年確
    定；再於九十二年間因施用第一、二級毒品案件，經臺灣彰
    化地方法院各判處有期徒刑一年、九月，並定應執行刑為有
    期徒刑一年七月確定，而其入監接續執行上開案件後，於九
    十五年一月三日假釋出監，嗣於同年三月二十九日因假釋期
    滿未經撤銷而視為執行完畢，有臺灣彰化地方法院檢察署刑
    案資料查註紀錄表及臺灣高等法院被告前案紀錄表各一份在
    卷為憑，被告於受有期徒刑之執行完畢後，五年以內故意再
    犯本件有期徒刑以上之二罪，不論依修正前之刑法第四十七
    條，或修正後之刑法第四十七條第一項之規定，均構成累犯
    ，對被告而言並無有利或不利之情形，自不生新舊法比較之
    問題，應逕依修正前刑法第四十七條之規定，論以累犯，並
    均遞加重其刑。又修正後刑法第二條第一項規定：「行為後
    法律有變更者，適用行為時之法律。但行為後之法律有利於
    行為人者，適用最有利於行為人之法律」。被告行為後，刑
    法第五十一條業於九十四年二月二日修正公布，並於九十五
    年七月一日施行，修正前刑法第五十一條規定：「數罪併罰
    ，分別宣告其罪之刑，依左列各款定其應執行者：」其中第
    五款規定：「宣告多數有期徒刑者，於各刑中之最長期以上
    ，各刑合併之刑期以下，定其刑期。但不得逾二十年。」修
    正後刑法第五十一條第五款規定：「宣告多數有期徒刑者，
    於各刑中之最長期以上，各刑合併之刑期以下，定其刑期。
    但不得逾三十年。」比較結果，以修正前之刑法較有利於行
    為人，依刑法第二條第一項前段之規定，仍應依修正前刑法
    ，定其應執行之刑。
三、原審認被告犯行事證明確，予以論罪科刑，固非無見，惟查
    ：、原審因未及審酌上開移送併案審理之部分，致未併為
    認定事實及量刑之審酌，尚有未洽。、依毒品危害防制條
    例第十八條第一項之規定，得諭知沒收並銷燬之者，以查獲
    之毒品及專供製造或施用毒品之器具為限，並不及於毒品之
    外包裝。本件經查獲之海洛因包裝用之包裝袋三只（空包裝
    總重一點二八公克），依前揭法務部調查局鑑定通知書記載
    ，既與毒品海洛因分別鑑秤其重量，足認前揭供第一級毒品
    海洛因包裝用之包裝袋，係可與包裝內之毒品分離，前開包
    裝袋之主要作用在於包裹毒品，防其裸露、潮濕，便於被告
    攜帶施用毒品（參照最高法院九十三年度臺上字第二七四三
    號刑事判決意旨），與毒品海洛因即無難以析離而無法個別
    宣告沒收之情事，故應認係被告所有供犯罪所用之物，應依
    修正前刑法第三十八條第一項第二款之規定宣告沒收，原審
    漏未宣告沒收海洛因包裝用之包裝袋三只（空包裝總重一點
    二八公克），有未適用法則之違誤。
四、公訴人以原審未及審酌併案部分為由提起上訴，為有理由，
    原判決既有前揭可議之處，應由本院將原判決撤銷改判。爰
    審酌被告曾因施用毒品接受觀察、勒戒處分及強制戒治處分
    ，且有多次犯罪前科紀錄曾經法院判處罪刑確定在案，竟尚
    不能深切體悟，自愛自重，猶不顧施用毒品對其個人、家庭
    及社會、國家所造成之危害及負累，仍不知悔改，未能戒除
    毒癮，竟又再度施用毒品，顯乏禁絕毒害之決心，及被告施
    用毒品之期間、犯後坦承犯行之態度等一切情狀，就其所犯
    上開二罪分別量處如主文第二項所示之刑，並依修正前刑法
    第五十一條第五款之規定，定其應執行之刑，以示懲儆。
五、又被告行為後，刑法第三十八條沒收之相關規定業於九十四
    年二月二日修正公布，自九十五年七月一日起施行，刑法第
    三十八條第二項僅將沒收對象由舊法之「犯人」修正為「犯
    罪行為人」，無論依修正前後之刑法第三十八條第一項第二
    款、第三項規定，屬於被告（或共犯）所有且供犯罪所用之
    物，均得沒收，對於本件之認定並無影響。且沒收為從刑之
    一種，與主刑有從屬關係，應依主刑部分適用之法律而從屬
    適用，無獨立比較之問題。本件依前所述，有關與被告所犯
    罪刑有關之連續犯加重事由，既已適用修正前之刑法規定，
    則有關從刑之沒收規定，自亦應從屬適用修正前刑法第三十
    八條之規定併予宣告沒收。扣案之海洛因三包（合計淨重二
    點一四公克），屬毒品危害防制條例第二條第二項所管制之
    第一級毒品，不論屬於犯人與否，應依毒品危害防制條例第
    十八條第一項前段之規定沒收銷燬之。又依毒品危害防制條
    例第十八條第一項之規定，得諭知沒收並銷燬之者，以查獲
    之毒品及專供製造或施用毒品之器具為限，並不及於毒品之
    外包裝。本件經查獲之海洛因包裝用之包裝袋三只（空包裝
    總重一點二八公克），依前揭法務部調查局鑑定通知書記載
    ，既與毒品海洛因分別鑑秤其重量，足認前揭供第一級毒品
    海洛因包裝用之包裝袋，係可與包裝內之毒品分離，前開包
    裝袋之主要作用在於包裹毒品，防其裸露、潮濕，便於被告
    攜帶施用毒品（參照最高法院九十三年度臺上字第二七四三
    號刑事判決意旨），與毒品海洛因即無難以析離而無法個別
    宣告沒收之情事，故應認係被告所有供犯罪所用之物，應依
    修正前刑法第三十八條第一項第二款之規定併予宣告沒收。
六、被告原不服原判決提起上訴，嗣於本院九十五年十二月二十
    八日審判期日中撤回上訴，併此敘明。
七、退回移送併辦部分：
  (一)臺灣彰化地方法院檢察署九十五年度毒偵字第三六六五、四
    ０二七號移送併辦意旨略以：被告於附表編號1至4所示之時
    間、地點，施用第一級毒品海洛因及第二級毒品甲基安非他
    命（移送併辦之事實如附表編號1至4所示），因認被告另涉
    犯毒品危害防制條例第十條第一項施用第一級毒品及同條例
    第二項之施用第二級毒品罪嫌，被告多次施用第一級毒品海
    洛因及第二級毒品甲基安非他命之犯行，在法律評價上應屬
    於包括一罪之集合犯關係，為法律上之同一案件，應移送本
    院併案審理等語。
  (二)惟查，九十四年二月二日修正公布之刑法，已自九十五年七
    月一日起生效施行，修正後刑法已廢除連續犯之規定，連續
    數行為而犯同一之罪名，均在新法施行前者，新法施行後，
    應依刑法第二條第一項之規定，適用最有利於行為人之法律
    ；部分之數行為，發生在新法施行前者，新法施行後，該部
    分適用最有利於行為人之法律，若其中部分之一行為或數行
    為，發生在新法施行後者，該部分不能論以連續犯（最高法
    院九十五年第八次刑事庭會議決議意旨參照）。被告於附表
    編號1至4施用第一級毒品海洛因及第二級毒品甲基安非他命
    之犯行，係在九十五年七月一日修正刑法施行後另為之犯行
    ，因修正後之刑法已刪除刑法第五十六條連續犯之規定，則
    與上開已起訴並經移送併辦論罪科刑部分已無連續犯之裁判
    上一罪關係，本應適用新法應分別論罪，惟因此部分未經起
    訴，本院自無法一併審判。另查，反覆施用毒品多次之行為
    ，在九十五年七月一日修正刑法施行以前，實務上均認定為
    連續犯，並非集合犯，自亦不可能因九十五年七月一日施行
    之修正刑法已刪除連續犯之規定，而將之改認定為集合犯，
    此部分亦難認與被告本案論罪科刑之犯行有移送併辦意旨所
    稱之「集合犯」法律上一罪之關係，自非本案起訴效力所及
    ，本院無從併案審理，應退回移案機關由檢察官另為適法之
    處理。
  (三)又被告於九十五年八月四日上午七時三十分許，在彰化縣溪
    湖鎮○○里○○○街十五號一樓為警查獲扣案之海洛因一包
    （淨重０點四六公克，即臺灣彰化地方法院檢察署九十五年
    度毒偵字第三六六五號卷內扣押之物品），係供被告於九十
    五年八月三日施用第一級毒品所用之毒品；另被告於九十五
    年九月八日晚上十時二十分許，在彰化縣福興鄉○○村○○
    路○段一三二巷二三號旁之產業道路為警查獲扣案之海洛因
    三包（合計毛重四點五一公克）、甲基安非他命一包（毛重
    一點二公克）、電子秤一台及分裝袋一袋（即臺灣彰化地方
    法院檢察署九十五年度毒偵字第四０二七號卷內扣押之物品
    ），係供被告於九十五年九月八日施用第一、二級毒品所用
    之物品，而被告於前揭日期施用第一、二級毒品之行為，因
    本院無從併案審理，應退回移案機關由檢察官另為適法之處
    理，前揭扣案物品自不得於本案宣告沒收銷燬或宣告沒收，
    併此敘明。
據上論斷，應依刑事訴訟法第三百六十九條第一項前段、第三百
六十四條、第二百九十九條第一項前段，毒品危害防制條例第十
條第一項、第二項、第十八條第一項前段，刑法第十一條前段、
第二條第一項前段、修正前刑法第三十八條第一項第二款、第五
十六條、第四十七條、第五十一條第五款，判決如主文。
本案經檢察官乙○○到庭執行職務。
中　　華　　民　　國　　96　　年　　1 　　月　　11　　日
            刑事第十一庭  審判長法　官  陳朱貴
                                法　官  何志通
                                法　官  胡文傑
上列正本證明與原本無異。
施用第一級毒品罪部分得上訴。
施用第二級毒品罪部分不得上訴。
如不服本判決應於收受送達後十日內向本院提出上訴書狀，其未
敘述上訴之理由者並得於提起上訴後十日內向本院補提理由書（
均須按他造當事人之人數附繕本）。
                                書記官  陳文琴
中　　華　　民　　國　　96　　年　　1　　月  　 11     日
  附  表 ：（施用毒品退回併辦部分）
┌──┬────────┬───────────┬─────┬───────┐
│編號│ 施  用  毒  品 │移送併辨施用之時間、地│ 施用次數 │ 併 辦 案 號  │
│    │                │點                    │          │              │
├──┼────────┼───────────┼─────┼───────┤
│ 1  │第一級毒品      │95年7月1日起至同年8月3│   多次   │95年度毒偵字第│
│    │海洛因          │日中午12時止，在彰化縣│          │3665號        │
│    │                │溪湖鎮○○里○○○街15│          │退回理由：自95│
│    │                │號1樓居所內。（註：另 │          │年7月1日起至同│
│    │                │移送併辦自95年4、5月間│          │年8月3日施用海│
│    │                │之不詳時間起至95年6 月│          │洛因部分，與本│
│    │                │底止，施用海洛因之行為│          │案論罪科刑部分│
│    │                │，經本件併案審理。）  │          │，無集合犯關係│
│    │                │                      │          │，無法併案審理│
│    │                │                      │          │。            │
├──┼────────┼───────────┼─────┼───────┤
│ 2  │第二級毒品      │95年8月4日或回溯前96小│   1 次   │95年度毒偵字第│
│    │甲基安非他命    │時內某時，在不詳地點。│          │3665號        │
│    │                │                      │          │退回理由：與本│
│    │                │                      │          │案論罪科刑部分│
│    │                │                      │          │，無集合犯關係│
│    │                │                      │          │，無法併案審理│
│    │                │                      │          │。            │
├──┼────────┼───────────┼─────┼───────┤
│ 3  │第一級毒品      │95年7月1日起至同年9月8│   多次   │95年度毒偵字第│
│    │海洛因          │日下午3時許止，在彰化 │          │4027號        │
│    │                │縣福興鄉○○村○○○道│          │退回理由：自95│
│    │                │路旁。（註：另移送併辦│          │年7月1日起至同│
│    │                │自95年4月間某日起至95 │          │年9月8日施用海│
│    │                │年6月底止，施用海洛因 │          │洛因部分，與本│
│    │                │之行為，經本件併案審理│          │案論罪科刑部分│
│    │                │。）                  │          │，無集合犯關係│
│    │                │                      │          │，無法併案審理│
│    │                │                      │          │。            │
├──┼────────┼───────────┼─────┼───────┤
│ 4  │第二級毒品      │95年7月1日起至同年9月8│   多次   │95年度毒偵字第│
│    │甲基安非他命    │日下午3時許止，在彰化 │          │4027號        │
│    │                │縣福興鄉○○村○○○道│          │退回理由：自95│
│    │                │路旁。（註：另移送併辦│          │年7月1日起至同│
│    │                │自95年4月間某日起至95 │          │年9月8日施用甲│
│    │                │年6月間止，施用甲基安 │          │基安非他命部分│
│    │                │非他命之行為，經本件併│          │，與本案論罪科│
│    │                │案審理。）            │          │刑部分，無集合│
│    │                │                      │          │犯關係，無法併│
│    │                │                      │          │案審理。      │
└──┴────────┴───────────┴─────┴───────┘
